最高法院民事判決　　　　　　　　　　　　　　　八十六年度台上字第三八四八號
　　上　訴　人　乙○○
　　被 上訴 人　甲　○
　　訴訟代理人　孔福平律師
右當事人間請求履行契約事件，上訴人對於中華民國八十五年十二月九日台灣高等法
院高雄分院第二審判決（八十五年度上字第三五四號），提起上訴，本院判決如左：
    主  文
原判決廢棄，發回台灣高等法院高雄分院。
    理  由
本件上訴人主張：被上訴人原係台灣糖業股份有限公司（下稱台糖公司）所有坐落屏
東縣鹽埔鄉○○段三四七之七七地號土地之承租人，訴外人潘樹發於民國七十四年二
月八日與被上訴人訂立讓與契約書，約定俟台糖公司出售上開土地與被上訴人時，被
上訴人應將該土地中如原審判決附圖（下稱附圖）所示之系爭Ａ部分面積○‧○二六
○公頃（下稱系爭土地）所有權移轉登記與潘樹發，或協同潘樹發向台糖公司承買。
至七十七年一月間，潘樹發將上開讓與契約之權利標的轉讓與伊，並經被上訴人同意
，乃由兩造另行訂定讓與契約。詎被上訴人於八十一年八月間台糖公司放領該土地時
，以代伊向台糖公司承買為由，向伊收取購買系爭土地之款項，伊因現款不足，乃先
行交付被上訴人新台幣（下同）九萬元，並與被上訴人約定，不足部分俟被上訴人確
定實際金額後再通知伊。惟伊此後即未再接獲被上訴人任何通知。至八十三年二月間
，伊經他人告知及查證土地登記資料，始知被上訴人於八十一年九月間即已承受系爭
土地。遂請求被上訴人移轉系爭土地，被上訴人竟偽稱同意移轉系爭土地，惟為便於
移轉分割，希望伊先將坐落系爭土地上如附圖所示之Ａ部分之地上房屋拆除，伊乃於
八十三年三月間僱工拆除，並請求移轉系爭土地，惟仍遭被上訴人拒絕並否認兩造有
何契約關係等情。爰依兩造間之讓與契約之法律關係，先位聲明：求為命被上訴人將
系爭土地所有權移轉登記與伊之判決。倘被上訴人無法履行讓與契約之約定，依民法
第二百二十六條之規定，契約因債務人事由給付不能時，債權人得請求損害賠償。系
爭土地市價每坪為三萬元，依兩造間約定之讓售面積為二六○平方公尺，約七十八點
六五坪，依前述市價計算，伊應得讓與之系爭土地之市價約為二百三十五萬九千五百
元，爰依債務不履行之法律關係，備位聲明：求為命被上訴人如數給付並加給法定遲
延利息之判決。
被上訴人則以：兩造間並無任何讓與契約關係，上訴人所提二份讓與契約均非伊所為
，是郭傳盜蓋伊印章；伊未曾授權任何人代理為讓與行為，亦未曾收受上訴人交付之
九萬元，亦從未要求上訴人拆除地上房屋等語，資為抗辯。
原審維持第一審所為上訴人敗訴之判決，駁回其上訴，無非以：上訴人主張之前開事
實，固據其提出讓與契約書二份、錄音帶與譯文等為證，但為被上訴人所否認。上訴
人所舉證人潘樹發雖證稱伊將系爭土地讓與上訴人，是在伊家附近叫廖本源之人所寫
，甲○也在場蓋章等語。惟就交與八萬元之地點與上訴人所述不符，且證人即被上訴
人同居人郭傳（即郭仕坤）證稱兩份讓與契約書均係伊拿被上訴人印章蓋的，甲○並
不知情等語。該兩份讓與契約書既係郭傳所盜蓋，則被上訴人辯稱該二份契約書上伊
之印文非其所蓋，自屬可採。上訴人主張與被上訴人間有讓與契約關係存在云云，委
無可取。至上訴人主張伊曾交付被上訴人九萬元云云，亦為被上訴人所否認，原審當
庭播放上訴人所提出之錄音帶並對照譯文內容，被上訴人否認為其聲音，且譯文內容
不能確定被上訴人有收取上訴人所交付九萬元之事。證人即村長姜丁明僅證明為兩造
協調二次，有關交付九萬元之事並不清楚等語。另證人潘財居為上訴人之胞兄，林美
英係上訴人之嫂，該二位證人之證詞難免偏頗，其證言尚無足採。又證人柯明得之證
言亦僅能證明受上訴人僱用拆屋時，被上訴人並未爭執之事實而已，亦難憑此認定兩
造間就系爭土地有讓與契約之事實。兩造間既無系爭土地讓與契約關係存在，即不發
生債務有無履行之問題，從而上訴人先位聲明請求被上訴人將系爭土地所有權移轉登
記與伊，及備位聲明請求被上訴人給付二百三十五萬九千五百元及其法定遲延利息，
均屬無據，不能准許等詞，為其判斷之基礎。
惟查上訴人在原審主張：本件讓與契約簽訂時，被上訴人當時亦在場。故縱如被上訴
人所稱係由郭傳與上訴人及潘樹發所簽訂，然因被上訴人當時不表示反對之意思，及
其事後又向上訴人收取九萬元購地款項，被上訴人所為應構成默示之意思表示或表見
代理之情形，故無論依民法第一百五十三條第一項或民法第一百六十九條之規定，被
上訴人就系爭契約均須負履行之責等語（見原審卷第四五頁反面及第四六頁）。原審
就上訴人上開主張未於原判決事實欄中予以記載，亦未於判決理由中說明何以不足採
之意見，已有判決不備理由之違法。又上訴人提出兩造於受證人姜丁明調解時之錄音
帶以證明被上訴人確有收受上訴人所交付九萬元之事實。被上訴人雖否認該錄音帶係
伊之聲音，上訴人乃聲請將該錄音帶送鑑定（見第一審卷第一一六頁、原審卷第六○
頁、七六頁、八四頁）。原審未依上訴人之聲請將該錄音帶送鑑定，亦未於判決理由
中說明不予送鑑定之理由，遽採被上訴人之同居人即證人郭傳所證該二份讓渡契約書
之被上訴人印文係伊所盜蓋之證言，認定該二份讓渡契約書非被上訴人所蓋章簽訂，
進而以上開理由為上訴人敗訴之判決，尚嫌率斷。上訴論旨，指摘原判決不當，求予
廢棄，非無理由。
據上論結，本件上訴為有理由，依民事訴訟法第四百七十七條第一項、第四百七十八
條第一項，判決如主文。
中      華      民      國    八十六    年     十二     月     三十一   日
                              最高法院民事第二庭
                                  審判長法官  曾  桂  香
                                        法官  劉  延  村
                                        法官  徐  璧  湖
                                        法官  劉  福  聲
                                        法官  葉  賽  鶯
      右正本證明與原本無異
                                              書  記  官
中      華      民      國    八十七    年      一      月     十三     日
